【裁判字號】    97,訴,1456
【裁判日期】    980623
【裁判案由】    損害賠償
【裁判全文】
臺灣臺北地方法院民事判決              97年度訴字第1456號
原      告  甲○○○
                      之6
訴訟代理人  余文恭律師
複  代理人  戊○○
被      告  己  ○
            丙○○
共      同
訴訟代理人  姜禮增律師
複  代理人  李志聖律師
上列當事人間請求損害賠償事件，本院於中華民國98年6月2日言
詞辯論終結，判決如下：
    主  文
原告之訴及假執行之聲請均駁回
訴訟費用由原告負擔。
    事實及理由
一、原告主張：
    原告與被告己○分別為坐落臺北市○○區○○街34號4樓建
    物（以下簡稱系爭建物）及1樓建物之所有權人；嗣被告己○將其所有之1樓建物出租予被告丙○○開設洗衣店，並將
    洗衣店之冷卻水塔裝設於系爭建物之屋頂，因被告己○與丙○○疏於維護與管理，致冷卻水塔與馬達連接水管處大量漏
    水，造成系爭建物之屋頂長期積水、雜草叢生，復因屋頂長
    期積水之故，系爭建物之屋頂及牆壁亦出現嚴重滲水之情形
    。經原告向被告丙○○反應前述冷卻水塔漏水情事，並請其
    妥善處理，詎被告丙○○表示漏水與其無關外，更拒絕出面
    協商，要求原告找房東即被告己○負責，被告丙○○為逃避
    責任並派人鋸斷水管，重新安裝新冷氣。因被告己○與丙○○始終避不見面處理善後，原告只好自行雇工修復，經廠商
    估價後，修繕費用為新臺幣（下同）39萬2350元，而系爭建
    物因漏水嚴重無法出租，致原告受有8個月之租金損失28萬
    元（計算式：35000×8＝280000），是原告所受損害總計為
    67萬2350元（計算式：392350+280000=672350），復因本件
    侵權行為之人不是被告己○、丙○○共同為之，就是被告己○或丙○○各別為之，爰依民法第184條第1項前段及第185
    條之規定提起本訴，並為第一順位聲明：（一）被告己○、
    丙○○應連帶給付原告67萬2350元，並自起訴狀繕本送達翌
    日起至清償日止，按年息5％計算利息。（二）願供擔保，
    請准宣告假執行；第二順位聲明：（一）被告丙○○應給付
    原告67萬2350元，並自起訴狀繕本送達翌日起至清償日止，
    按年息5％計算利息。（二）願供擔保，請准宣告假執行；
    第三順位聲明：（一）被告己○應給付原告67萬2350元，並
    自起訴狀繕本送達翌日起至清償日止，按年息5％計算利息
    。（二）願供擔保，請准宣告假執行。
二、被告己○、丙○○均以：
（一）被告己○所有臺北市○○區○○街34號1樓建物係獨立進
      出使用，並未使用2、3、4樓共用樓梯，故被告未擁有通
      往頂樓之大門鑰匙，自無可能至頂樓裝設冷卻水塔及水管
      設備。又該建物為結構老舊之公寓，經過長久居住使用、
      雨打風化後，本身結構已老化不堪，原告長年未予整修照
      顧，更足令其房屋產生損壞之結果，且原告向臺北市大安
      區調解委員會聲請調解時亦自承系爭建物屋頂年久失修方
      造成局部漏水，故系爭建物之屋頂漏水、室內損壞嚴重，
      係原告自行造成，與被告無關。再者，4樓屋頂乃4樓房屋
      之組成部分，其修繕保養應由4樓之所有權人即原告負責
      ，無由1、2、3樓住戶共同負擔之理，且被告並無通往頂
      樓之大門鑰匙，自無使用可能，原告要求被告己○共同負
      擔整修屋頂防水工程之費用，實屬無稽。
（二）被告丙○○係自96年10月1日起始向被告己○承租系爭建
      物1樓開設洗衣店，與原告發現漏水損害之時間相近，要
      無可能立即造成原告主張之長期漏水及造成雜草、小樹叢
      生，甚至穿破防水層，造成天花板、牆壁等之損害。故原
      告主張其受有漏水損害與被告丙○○之承租使用，兩者毫
      無關係。又原告提供之宏邦防水工程有限公司（以下簡稱
      宏邦公司）報價單記載：「本建物之原有防水層老舊」。
      益徵系爭建物之屋頂原即設有防水層，若能發揮防水功能
      ，即無滲漏水之問題，縱有原告主張之滲漏水情形，亦係
      防水層老舊之故，非可歸責於被告。宏邦公司之報價單復
      記載：「導致地坪積水雜草叢生」，然積水究係下雨或長
      期冷卻水塔漏水所致，原告未舉證證明等語置辯。並聲明
      ：１、原告之訴及假執行之聲請均駁回。２、如受不利判
      決，願供擔保，請准宣告免假執行。
三、經本院與兩造整理本件不爭執及爭執事項如下（見本院卷第
    236頁背面及第237頁）：
（一）兩造不爭執事項：
  １、原告為臺北市○○區○○街34號4樓建物所有權人，被告
      己○係東豐街34號1樓建物所有權人，並於96年10月1日將
      1樓出租被告丙○○開設洗衣店迄今。
  ２、原證16照片所示房屋（見本院卷第78至81頁）為原告所有
      臺北市○○區○○街34號4樓建物。
（二）爭執事項：
  １、原告所有臺北市○○區○○街34號4 樓建物有無發生漏水
      損失，被告有無架設原證8照片所示之冷卻水塔（見本院
      卷第70、71頁）。
  ２、若原告所有臺北市○○區○○街34號4 樓建物發生漏水損
      失，且被告架設原證8照片所示之冷卻水塔，則原告房屋
      漏水原因是否為冷卻水塔漏水造成。
  ３、原告因修繕漏水情形所支出費用及所受損害為何。
四、得心證之理由：
（一）按故意或過失，不法侵害他人之權利者，負損害賠償責任
      ，民法第184條第1項前段定有明文。又按「損害賠償之債
      ，以有損害之發生及有責任原因之事實，並二者之間，有
      相當因果關係為成立要件。故原告所主張損害賠償之債，
      如不合於此項成立要件者，即難謂有損害賠償請求權存在
      」，最高法院48年臺上字第481號判例可參。故侵權行為
      之成立，除須行為人具備故意或過失，且為不法之加害行
      為，並侵害被害人權利、發生損害外，加害行為與損害間
      尚須具有因果關係，始足當之。所謂相當因果關係，係以
      行為人之行為所造成之客觀存在事實，依經驗法則，可認
      通常均可能發生同樣損害之結果而言；如有此同一條件存
      在，通常不必皆發生此損害之結果，則該條件與結果並不
      相當，即無相當因果關係。換言之，若無行為人之加害行
      為，必不生損害，反之，有此行為通常即足生此種損害者
      ，始得謂加害行為與損害間具有相當因果關係。否則，不
      能僅以行為人就其行為有故意過失，即認該行為與損害間
      有相當因果關係。
（二）原告所有臺北市○○區○○街34號4樓建物有發生漏水損
      失：
      本件原告主張臺北市○○區○○街34號4樓房屋受有漏水
      損害等情，有原證16即系爭建物之照片在卷可稽（見本院
      卷第78至81頁），而原證16照片所示建物確係原告所有臺
      北市○○區○○街34號4樓房屋乙節，已為兩造所不爭執
      ，另證人乙○○於本院審理中則證稱：伊曾於96年11 月3
      日至現場看系爭建物，發現浴室、廚房、儲藏室、臥房牆
      壁、天花板都有漏水情形，牆壁白漆浮起成粉狀，有貼壁
      紙就會剝落，卷附第78、79頁之照片就是損害情形等語（
      見本院卷第130頁背面），並當庭繪製現場圖，漏水位置
      部分以斜線表示，有現場圖在卷可參（見本院卷第132頁
      ）；證人即建築技師林忠雄於本院審理時亦證稱：依據原
      證16照片所示，系爭建物之天花板有因潮濕而造成變色及
      變形。天花板變色及變形可能肇因天花板本身很舊沒有保
      養，或有滲漏水情形，本件因變色、變形情形比較明顯，
      故判斷主要原因是滲水等語（見本院卷第227頁背面）。
      綜觀原證16之照片內容，系爭建物天花板及牆壁確有發生
      變色及油漆剝落情形，復質諸證人乙○○勘驗現場亦見系
      爭建物狀況如照片所示，且有白漆浮起成粉狀、壁紙剝落
      情形，證人林忠雄亦認上開受損情形應係滲漏水所致，足
      認原告所有之系爭建物確受有滲漏水之損害。
（三）被告丙○○有使用原證8照片所示之冷卻水塔並發生漏水
      情形：
      被告己○、丙○○不爭執原告提供原證8照片所示位置為
      系爭建物之頂樓（見本院卷第237頁），惟皆否認有架設
      或使用原證8照片所示之冷卻水塔。經查，系爭建物之屋
      頂確曾架設冷卻水塔等情，有原證8照片為證（見本院卷
      第70、71頁），證人乙○○於本院審理時亦證稱：伊於96
      年11月3日至系爭建物屋頂察看，發現有冷卻水塔，水塔
      位置在系爭房屋廁所及儲藏室正上方，水塔有在運轉，與
      馬達相連的塑膠管則有大量的噴水，冷卻水塔有兩條管線
      即進水管與回水管，兩條水管沿著天井牆壁自外牆穿入進
      入1樓洗衣店，伊遂下樓至洗衣店找店長丁○○，告知冷
      卻水塔在漏水，丁○○和另1員工一同到頂樓，渠等察看
      後，丁○○打電話給店內人員叫他們將冷氣關掉，漏水的
      地方馬上停止，伊兩、三天後再去頂樓時，冷卻水塔的水
      管已切斷，水塔則廢棄不用等語（見本院卷第130頁背面
      ）。經本院於98年2月19日至現場履勘時，臺北市○○區
      ○○街34號1樓後方天井（即防火巷）確有原告主張作為
      冷卻水塔進出水管之2條呈大、小「ㄇ」字型之水管，經
      與被告確認，該2個「ㄇ」字型水管均進入架有大型排油
      煙管之鐵窗內，水管另一端則延伸至屋頂。臺北市○○區
      ○○街34號1樓即被告丙○○開設之洗衣店，店內後方有
      一辦公房間堆放雜物，房間內雖無對外窗戶，亦無水管進
      入，然經測量結果，該房間長度為578公分，對照外側之
      天井，外牆含水管進入之鐵窗長度僅500公分，故該鐵窗
      即為洗衣店後方房間之外牆部分，有勘驗測量筆錄及履堪
      之現場照片在卷可參（見本院卷第163、171至181頁），
      是以前開2個呈大、小「ㄇ」字型水管之一端延伸至系爭
      建物頂樓，另一端均進入架有排油煙管之鐵窗內，而該鐵
      窗又位在被告丙○○開設洗衣店後方房間之外牆，足見前
      開2條作為頂樓原有冷卻水塔進、出水管之「ㄇ」字型水
      管，確實進入被告丙○○所開設之洗衣店無訛，被告丙○○有於系爭建物屋頂使用原證8照片所示之冷卻水塔，殆
      無疑義，被告丙○○辯稱並無使用冷卻水塔云云，尚無足
      採。至原告另主張冷卻水塔亦為被告己○所有，故為侵權
      行為云云，惟原告於本院審理中已自承僅從占有狀態判斷
      冷卻水塔為被告己○所有，但無證據證明水塔係被告己○
      架設等語明確（見本院卷第236頁背面），原告既無舉證
      以明被告己○有何架設冷卻水塔之加害行為，復未證明己○出租1樓建物予被告丙○○開設洗衣店後，仍與房客丙○○共同占有並使用冷卻水塔，自難率爾認定冷卻水塔亦
      為被告己○占有使用，遑論其有何管理維護不當，而應負
      損害賠償責任可言。
（四）被告丙○○使用冷卻水塔發生漏水，與系爭建物滲漏水之
      損害結果間並無相當因果關係：
      按當事人主張有利於己之事實者，就其事實有舉證之責任
      ，民事訴訟法第277條前段定有明文。次按侵權行為損害
      賠償之債，以有損害之發生及有責任原因之事實，並二者
      之間，有相當因果關係，始足當之。本件原告系爭建物確
      實受有如原證16照片所示之滲漏水之損害，且系爭建物頂
      樓原有之冷卻水塔亦為被告丙○○經營之洗衣店所使用，
      已如前述，今原告主張被告就冷卻水塔之設置、管理有疏
      失而發生漏水，造成原告系爭建物受損，此為被告所否認
      ，自應由原告就系爭建物漏水原因與被告丙○○使用之冷
      卻水塔漏水兩者間具有相當因果關係之利己事實，負舉證
      責任。經查，原告雖聲請訊問建築師林忠雄為證，然證人
      林忠雄於本院審理時證稱：法院於98年2月19法院履勘時
      ，渠亦係第一次到場，現場已重新粉刷，也做過防水處理
      ，沒有漏水的情形，也看不出有管線漏水。一般房屋漏水
      、滲水原因，約有下列4種：１、屋頂本身的防水層有破
      ；２、屋頂有積水長期不處理，時間久了就會產生滲水，
      滲透久了就會變成漏水。滲水的部分會形成局部潮濕情形
      ，愈滲愈久就形成水滴的漏水狀況；３、房子老舊，使用
      年限超過；４、防水層的屋頂有施工，例如加裝電器、管
      線、水塔、加蓋等，如有震動或有尖銳的物品要固定、安
      裝，可能破壞到防水層造成滲、漏水情形。至於牆壁滲漏
      水原因，若屋頂有滲水，牆壁有管線或為磚塊牆，因縫隙
      之故，水會延著縫隙滲透到邊牆；若屋頂無問題，但邊牆
      防水層處理不好，也會因下大雨而由邊牆縫隙直接滲透到
      屋內，這種情形最常出現在門窗接縫處。此外，內、外牆
      有裝設管線，也會因敲打情形造成縫隙形成滲漏水。有看
      到系爭建物天花板損壞情形的照片，主要原因應係滲水，
      但不可能因為屋頂1天的積水就造成這樣的情況，須積水
      長達1個月才可能形成這樣的損壞等語（見本院卷第226頁
      背面至第227頁背面）。是依證人林忠雄所述，造成系爭
      建物滲漏水原因不一而足，除屋頂積水長期不處理，時間
      久遠產生滲水進而漏水外，屋頂本身防水層有破、防水層
      屋頂施工不當等，皆有可能導致滲漏水結果，尚難謂長期
      積水即為造成系爭建物漏水之主要原因，換言之，縱被告
      丙○○使用冷卻水塔不當發生漏水造成屋頂積水，仍難據
      此即認係系爭建物損害發生之主要原因。再查，被告丙○○係於96年10月1日始承租臺北市○○區○○街34號1樓並
      開設洗衣店，此為兩造所不爭執，已如前述，是以被告丙○○應係在開設洗衣店後，方有使用系爭建物頂樓之冷卻
      水塔之可能。而依證人乙○○前開證述可知，乙○○於96
      年11月3日至現場頂樓發現冷卻水塔漏水，經向被告丙○○員工反應，渠等即關閉冷氣，兩、三天後再去頂樓時，
      冷卻水塔之水管已切斷，水塔則廢棄不用。換言之，頂樓
      之冷卻水塔自被告丙○○於96年10月1日經營店面初始，
      至96年11月初棄置不用時止，使用期間至多僅1個月左右
      ，證人林忠雄則證稱原證16照片所示情形不可能係積水1
      天所致，須長達1個月積水才能形成此種損壞等語明確，
      亦即被告丙○○新設店面所使用之冷卻水塔，必須於經營
      之初即發生水管漏水情事，且漏水次數須達一定頻率與水
      量，始能造成頂樓積水不退長達1個月有餘之程度，然原
      告對此迄未提出相關事證，以佐證冷卻水塔自被告丙○○
      於96年10月1日經營店面之初，至96年11月初棄置不用時
      止，皆不斷發生水塔漏水、且積水長達1個月以上不退之
      情形，揆諸前揭判決要旨及說明，被告丙○○所使用冷卻
      水塔發生漏水一事，與系爭建物滲漏水之損害結果尚非相
      當，實難認二者間有何相當因果關係可言。又原告亦未能
      證明冷卻水塔係被告己○所架設或占有使用，已如前述，
      是以原告依侵權行為主張被告應負損害賠償責任，委無足
      採。至原告聲請傳喚證人即鄰居陳履全證明曾看過冷卻水
      塔漏水，且水塔漏水與系爭建物損害有關云云，然冷卻水
      塔確有漏水乙節，業據證人乙○○證述綦詳，原告復自承
      證人陳履全並未見過系爭建物，亦未說明其是否具有建築
      或房屋滲、漏水之專業背景，則證人陳履全如何僅憑曾見
      水塔漏水一事，即可證明系爭建物之損害與水塔漏水之關
      連性，實有疑義。又原告聲請迅問證人陳履全之待證事項
      亦與冷卻水塔漏水次數是否達一定頻率與水量，且是否造
      成頂樓積水不退長達1個月有餘等情無涉，自無調查必要
      。
（五）原告既未能證明系爭冷卻水塔之管理或使用與被告己○何
      關，負未能證明被告丙○○所使用冷卻水塔發生漏水一事
      ，與系爭建物滲漏水之損害結果有何因果關係存在，原告
      主張被告應負侵權行為損害賠償責任，顯不足採，則原告
      因修繕漏水情形所支出費用究係為何，已與本件爭點無涉
      ，況原告於本院審理中亦自承無法提出相關事證，證明系
      爭建物無法出租之租金損害主要肇因於房屋滲漏水所致，
      被告對於租金損失之計算方式亦有爭執（見本院卷第159
      、236頁），是原告此部分主張亦難憑採。
五、綜上所述，原告所有之系爭建物雖受有滲漏水之損害，然原
    告既無法證明被告己○有何侵權行為，亦無法證明被告丙○○使用冷卻水塔不當與原告系爭建物所受之漏水損害兩者間
    有何相當因果關係存在，從而，原告主張侵權行為法律關係
    ，並為第一順位聲明：被告己○、丙○○應連帶給付原告67
    萬2350元，並自起訴狀繕本送達翌日起至清償日止，按年息
    5％計算利息；第二順位聲明：被告丙○○應給付原告67萬
    2350元，並自起訴狀繕本送達翌日起至清償日止，按年息5
    ％計算利息；第三順位聲明：被告己○應給付原告67萬2350
    元，並自起訴狀繕本送達翌日起至清償日止，按年息5％計
    算利息，均無理由，應予駁回。又原告之訴既經駁回，其假
    執行之聲請亦失所附麗，應併予駁回。
六、本件事證已臻明確，兩造其餘攻擊防禦方法及舉證，核與判
    決結果無影響，爰不再一一論列，併予敘明。
七、據上論結，本件原告之訴為無理由，依民事訴訟法第78條，
    判決如主文。
中    華    民    國    98    年    6     月    23    日
                  民事第三庭    法  官  孫正華
以上正本係照原本作成。
如對本判決上訴，須於判決送達後20日內向本院提出上訴狀。
中    華    民    國    98    年    6     月    23    日
                                書記官  林秀娥


司法院資訊處製作；財團法人民間司法改革基金會備份。
